臺灣高等法院臺南分院刑事判決　　　　 95年度上易字第605號
上　訴　人
即　被　告　乙○○
選任辯護人　陳怡禎　律師
　　　　　　蔡碧仲　律師
上列上訴人因業務過失傷害案件，不服臺灣嘉義地方法院九十五
年度易字第三四四號，中華民國九十五年九月二十八日第一審判
決（起訴案號：臺灣嘉義地方法院檢察署九十五年度偵字第二二
五二號），提起上訴，本院判決如下：
    主  文
原判決撤銷。
乙○○無罪。
    理  由
一、公訴意旨略以：被告乙○○係交通部公路總局第五區養護工
    程處（下稱第五區養工處）曾文工務段之負責嘉義縣東部及
    台南縣東部轄區○○路養護、拓建及災害搶修等業務，為從
    事業務之人，亦為實際負責維修養護該路段之人，原應注意
    道路施工所佈設之各項交通安全措施，均應經常保持其一定
    之位置及方向，於每日開工前及收工後均應巡查，工作期間
    亦應檢視，如有傾倒、短缺、轉向或損害者，應即扶正、補
    充或修復；且活動護欄移位須隨時扶正、擺齊，以維護道路
    施工期間之交通秩序，確保交通運行及施工作業安全，減少
    用路人之困惑，消弭事故成因；並應注意在路基掏空區域設
    置警示標誌，且標誌應配合道路養護巡查制度，檢視標誌之
    完整性，在豪雨、洪水等各項天災或意外事故之後，應特別
    巡查，並立即對公路構造物作詳細檢查，以提醒汽、機車等
    行經該路段之用路人注意安全，避免撞擊護欄或跌入坑洞內
    肇事；而依當時情形，並無不能注意之情事，竟疏於注意，
    於民國九十四年六月二日至五日山區連續下雨之際，未在嘉
    義縣省道台三線公路三三○公里處之路基掏空路段設置足以
    警示之標誌及阻絕設施，僅置放數座紐澤西護欄聊備警示之
    用，亦未進行特別巡查，將該處已經傾倒轉向之紐澤西護欄
    扶正、擺齊，並以護欄將道路掏空處圈圍封閉，以避免用路
    人不慎掉落坑洞。適告訴人甲○○於同月四日晚上十一時許
    ，駕駛車牌號碼ＳＲ－九四四六號自用小客車，搭載其妻王
    翁淑芬，沿嘉義縣省道台三線公路往大埔方向行駛，欲返回
    甲○○位於阿里山鄉茶山村住處，途經該路段公路三三○公
    里處，因該路段前方落石阻塞道路通行，且路面遭大雨沖刷
    ，導致路基掏空，坑洞擴大，紐澤西護欄與路旁水泥護牆之
    間呈接近平行、而未圈圍連接，甲○○遂下車查看車輛可否
    通行，時值夜間視線不良，甲○○因此不慎一腳踩空，掉落
    崖底，致受有「頭部外傷併昏迷、延腦出血、左側第三至第
    六肋骨及第九肋骨骨折、胸部頓挫傷、疑似心臟頓挫傷、呼
    吸衰竭、疑似脊椎骨骨折、左側血胸、右腳跟骨骨折」等重
    傷害。因認被告乙○○涉有刑法第二百八十四條第二項之業
    務過失致重傷害罪嫌云云。
二、本件上訴人即被告乙○○及其選任辯護人於本院審理時，對
    於警卷、偵查卷內，被告及告訴人甲○○、證人王翁淑芬、
    陳善由、葉正忠、鐘鑾、林金和等警詢筆錄、檢察事務官
    詢問筆錄、經具結之偵訊筆錄（不含甲○○未具結之偵訊筆
    錄）、及卷內其他傳聞證據，均同意為證據方法，且對證據
    能力，未為異議。被告雖未承認犯罪，惟不爭執其係第五區
    養工處中崙監工站站長，負責維護嘉義縣境內自「台三線與
    台十八線交岔口」起至「嘉義縣大埔鄉○○○○○路段（亦
    即本案肇事現場之路段），及前開時、地，告訴人甲○○行
    經該處因路基掏空墜崖受傷之情事，且於原審法院準備程序
    及審理時經選任辯護人，審理過程亦經進行交互詰問程序，
    復就各該證據進行辯論，前述證據復無顯不可信情況，本院
    審酌採納該等傳聞證據，無礙被告與辯護人等於程序上彈劾
    詰問權利，認前開傳聞證據均合於刑事訴訟法第一百五十九
    條之一、之二、之四、之五等規定，因而具備證據能力，合
    先敘明。
三、按行為後法律有變更者，適用行為時之法律。但行為後之法
    律有利於行為人者，適用最有利於行為人之法律。此為刑法
    第二條第一項揭示之法律變更從舊從輕原則。查刑法第十條
    第四項就重傷之定義，於九十五年七月一日修正施行，其中
    第十條第四項第四款關於「毀敗一肢以上之機能。」修正為
    「毀敗或嚴重減損一肢以上之機能。」，即將原屬普通傷害
    之「嚴重減損機能」劃歸改列成屬重傷害之範疇，因重傷害
    之法定刑度較重於普通傷害，比較新舊法之結果，修正前之
    規定顯有利於修正後之規定，依刑法第二條第一項前段之規
    定，應適用修正前之規定。又按修正前刑法第十條第四項第
    四款所稱「毀敗」一肢以上之機能之重傷，係指其機能全部
    喪失效用者而言。如經過相當之診治而能回復原狀，或雖不
    能回復原狀而僅減衰其效用者，仍不得謂為該款之重傷（最
    高法院九十二年度台非字第三四三號判決參照）。本件起訴
    意旨依奇美醫院診斷證明書、大林慈濟醫院診斷證明書、函
    附病情說明書為證據（見交查卷第五、二十三、二十四、八
    十五頁），認告訴人甲○○所受「頭部外傷併昏迷、延腦出
    血、左側第三至第六肋骨及第九肋骨骨折、胸部頓挫傷、疑
    似心臟頓挫傷、呼吸衰竭、疑似脊椎骨骨折、左側血胸、右
    腳跟骨骨折」等傷害，已達於毀敗一肢機能之重傷程度云云
    ，惟經證人即填寫前揭病情說明書之醫師楊昌蓁於原審中到
    庭結證稱：右腳跟骨骨折治癒後可能遺存足踝關節創傷性關
    節炎，而有酸痛情形，如未再接受關節融合手術，可能會持
    續，但關節融合手術可解除酸痛，但關節靈活度將降低，然
    本件關節活動程度有達到百分之九十活動度，未屬重大（雖
    無法回復百分之百），本件僅有因右腳跟骨骨折才導致行動
    不便、本件右腳跟骨骨折機能已回復七成左右（見原審卷第
    四十五、四十六、四十八頁），是告訴人甲○○前開傷勢雖
    不能回復原狀，然僅減衰其效用者，顯未達毀敗一肢以上機
    能，自不得謂為該款之重傷，而僅屬普通傷害甚明，附此敘
    明。
四、次按：
  (一)被告係第五區養工處曾文工務段中崙監工站站長，負責嘉義
    縣境內自「台三線與台十八線交岔口」起至「嘉義縣大埔鄉
    」之台三線路段公路養護、拓建及災害搶修等業務，為被告
    於原審中所供認在卷（見原審卷第八十二頁），並有第五養
    工處九十五年一月二十六日以五工養字第○九五○○○一三
    二八號函附卷可稽（見交查卷第三十頁），是被告為從事業
    務之人無訛。
　(二)告訴人甲○○於前揭時、地，因踩空路基遭掏空處致掉落崖
  　底等事實，業據告訴人甲○○警詢時指述歷歷，及原審中證
    述甚詳（見原審卷第四十八至五十七頁），核與證人王翁淑
    芬、陳善由、葉正忠於原審中證述情節相符（見原審卷第四
    十八至七十五頁），復有告訴人王翁淑芬所提現場照片三幀
    （見交查卷第十六、十七頁）、嘉義縣警察局中埔分局大埔
    分駐所員警工作紀錄（見交查卷第七十一頁）等附卷可憑；
    又告訴人甲○○因之受有「頭部外傷併昏迷、延腦出血、左
    側第三至第六肋骨及第九肋骨骨折、胸部頓挫傷、疑似心臟
    頓挫傷、呼吸衰竭、疑似脊椎骨骨折、左側血胸、右腳跟骨
    骨折」傷害，亦有財團法人奇美醫院（下稱奇美醫院）診斷
    證明書、財團法人佛教慈濟綜合醫院大林分院（下稱大林慈
    濟醫院）診斷證明書、函附病情說明書在卷可稽（見交查卷
    第五、二十三、二十四、八十五頁），復為被告所是認無訛
    ，上開事證互核相符，告訴人甲○○受有如事實欄所載之傷
    害應可認定。
五、從而，本案所應審究者，僅只被告從事肇事路段維護時，是
    否有業務上之過失，並與告訴人甲○○之受傷間有相當因果
    關係？訊之被告乙○○堅決否認有何業務過失傷害犯行，辯
　　稱：伊已盡業務上注意義務，設置紐澤西護欄與路旁水泥護
    牆圈圍相連，並無過失；且係告訴人好奇私自跨越紐澤西護
    欄、進入防堵區域，致墜崖受傷，傷害與其過失並無因果關
    係云云。經查：
  (一)按告訴人跌落之路基掏空坑洞，經證人即第五區養工處曾文
    工務段段長戊○○於本院審理時具結證稱：「於九十四年四
    月中旬即發生路基掏空情形，因為該掏空地方面積雖不大，
    但是相當深，沒辦法從上面馬上修補，屬於大工程，行政程
    序要往上報，等上面來勘查後，還要申請編列經費，等有經
    費後才能設計發包。九十四年四月發生坍方我們就開始聲請
    ，到六月份經費才核准下來，接下來還要測量、設計和發包
    。」（見本院卷第一九七至一九八頁），並有第五區養工處
    九十六年五月十四日五工養字第○九六一○○二二八九號函
    所附修復工程之設計、發包、驗收紀錄等相關資料影本，及
    該處九十六年六月二十七日五工養字第○九六一○○三○四
    三號函所附修復工程之會勘、決議等影本附卷可稽（見本院
    卷第一○九至一四七頁、第一七二至一七五頁），再參酌告
    訴人跌落後，管區中埔分局大埔分駐所接獲報案到場處理後
    ，在該所受理各類案件紀錄表上之「處理情形」欄內記載：
    「：：因此掉落約二百公尺深山谷，已由消防隊和救難隊救
    起：：：」等語，有該受理各類案件紀錄表影本附卷可稽（
    見交查卷第七十二頁）。由此，顯示告訴人跌落之路基掏空
    坑洞雖於九十四年四月中旬即已發生，直到同年六月四日晚
    上發生本案事故時，仍未能完成修補工程，係因該工程屬重
    大修繕，需先向上級單位申請經費並經核准後、再經測量、
    設計和發包等行政手續所延誤，非被告疏忽未儘快修復所致
    ，合先敘明。
  (二)又被告負責養護之自嘉義縣境內「台三線與台十八線交岔口
    」起至「嘉義縣大埔鄉○○○○○路段內，亦即本件案發現
    場附近路段於九十四年六月二日至五日間，固有山區連續下
    雨多處造成坍方，三三○公里處於六月四日晚間坍方，次日
    清理完成等情，有第五區養工處九十五年一月二十六日工養
    字第○九五○○○一三二八號函附卷可參（見交查卷第三十
    頁）。然：(1)於九十四年六月三日（按為星期五），第五區
    養工處只曾接獲通報台三線三二六公里至三三七公里處有坍
    方，十一公里的路段間有零星坍方，於當天下午一時許開工
    清除，至當天下午四時四十分清除完畢停工，當天下午五時
    三十分離開現場，有該處九十四年六月三日工程機械每日工
    作報告表影本在卷可證（見交查卷第三一頁），且證人即負
    責清除之丙○  於本院審理時亦具結證稱：「九十四年六月
    三日台三線三二六Ｋ＋三三七Ｋ之坍方是由我負責清除，十
    一公里的路段都有零星坍方，當天清除完畢才收工離開。」
    等語屬實（見本院卷第一九一至一九二頁）。(2)於同年六月
    四日（即發生告訴人跌落受傷事故之日），該日為星期六之
    例假日，當天晚上十一時發生告訴人甲○○跌落受傷之事故
    前，第五區養工處僅於當天下午二時五分，接獲台三線三五
    八公里＋七○○處有落石及巨木阻斷交通，經該處派員及重
    型機械於當天下午四時五分前往現場清除，至四時三十分清
    除完畢全線通車等情，亦有該處職員（工）值日日記簿附卷
    可稽（見本院卷第一五八頁），並經證人即該日值日人員丁
    ○○於本院審理時結證屬實（見本院卷第一九三至一九五頁
    ）。準此，足認被告所負責養護之路段內，第五區養工處除
    於六月三日，接獲通報台三線三二六公里至三三七公里處有
    坍方，即派員於當天下班時予以清除完畢，隨即因六月四日
    為星期六之例假日而休息，嗣於六月四日下午二時五分，再
    接獲通報台三線三五八公里＋七○○處有落石及巨木阻斷交
    通情形，亦立即派員前往清除並於當天下午四時三十分清除
    完畢全線通車，此外直到發生告訴人跌落受傷事故時，並未
    曾接獲其他路段、或告訴人跌落之三三○公里路基掏空附近
    路段，有何坍方、豪雨、洪水或其他影響道路交通安全之訊
    息，因而被告應無疏忽不為養護道路之情形。
  (三)再：(1)本案告訴人跌落之路基掏空坑洞，係緊接在路邊水泥
    護欄下方及路邊線之間，寬約二個交通三角錐（按約僅有六
    、七十公分左右）之寬度，告訴人跌落當時，緊接坑洞邊緣
    至少有六個紐澤西護欄成一直線併排排列，且北邊第一塊紐
    澤西護欄係擺在距離坑洞北邊邊緣（即往嘉義方向、告訴人
    走近坑洞跌落之方向）約一塊多紐澤西護欄長度之處，充當
    警戒，此有告訴人所提出之現場照片在卷可稽（見交查卷第
    十六至十七頁），及由觀察照片上所顯示擺放紐澤西護欄之
    泥土痕跡及相關擺放位置可知；再參酌證人即當時在場之證
    人陳善由原審中結證稱：「其開車經過該處看到有坍方，車
    子無法過去而下車打手機要聯絡家人來接，數分鐘後，被害
    人開車來到，該晚經過該路段時，紐澤西護欄係成一直線排
    列（並當庭繪現場圖），沒有把掏空區域全部圍起來，：：
    ：所繪坑洞距第一塊紐澤西護欄約二至三公尺」等語（見原
    審卷第六十九至七十頁），並當場手繪之現場圖，其上載明
    紐澤西護欄與路旁水泥護牆平行排列，有該現場圖在卷為證
    （見原審卷第九十五頁），核與證人即甲○○之妻王翁淑芬
    於檢察事務官前陳述及原審中結證情節（見交查卷第四十七
    至四十八頁、第八十至八十一頁，原審卷第五十八頁）、證
    人即至現場場救難之消防員葉正忠於偵查、原審中證情節相
    符（見偵查卷第二十二至二十四頁，原審卷第六十四頁），
    且與證人丙○  於本院審理時亦具結證稱：「九十四年六月
    三日台三線三二六Ｋ＋三三七Ｋ之坍方是由我負責清除，十
    一公里的路段都有零星坍方，當天清除完畢才收工離開，我
    們把坍方和路基掏空處圍起來，處理完畢才離開。路基掏空
    的地方沒有處理，只有用紐澤西護欄圍起來，清除坍方時，
    沒有移動紐澤西護欄，原來路邊就有護欄，掏空位置就在護
    欄邊，我們在靠近掏空處再用紐澤西護欄把掏空部分併行圍
    起來。交查卷第十六頁下面這張照片上有泥土的痕跡，就是
    我們用紐澤西護欄併行圍起來的地方」等語相符（見本院卷
    第一九一至一九三頁），另證人葉正忠於偵查中亦結證稱：
    「當天排紐澤西護欄的情形如第十六頁照片有舊痕跡的位置
    點，上面的泥土印還在，就如泥土印所排列的方式，是排一
    直線」等語（見偵查卷第二十三頁）也屬一致，可堪信為真
    實。(2)由證人葉正忠於偵查中所證稱：「在路上是沒有看到
    圓錐護欄（按即交通三角錐），但是在（告訴人）甲○○摔
    下去的地方有看到圓錐護欄」（見偵查卷第二十三頁，原審
    卷第六十二頁），及證人王翁淑芬於原審中亦證稱：「現場
    有一、二個圓錐筒（按即交通三角錐），是擺在往嘉義的方
    向（按即北邊），就是接近甲○○的掉落處附近」（見原審
    卷第六十五頁），再參酌第五區養工處九十五年一月二十六
    日五工養字第○九五○○○一三二八號函所附之九十四年四
    月十九日、六月一日照片影本七幀（見交查卷第三十七至四
    十頁），益證告訴人走近跌落之路基掏空坑洞北邊處，直至
    本案告訴人跌落時，應亦有擺放交通三角錐無疑，故證人葉
    正忠於原審中所稱：「除護欄外，沒有其他圓錐」（見原審
    卷第五十九頁），證人陳善由於偵查、原審中所證稱：「當
    天晚上沒有交通錐，只有護欄」、「一開始沒有注意看有無
    圓錐，後來發生掉落事件後我有注意看，但印象中沒有看到
    」（見交查卷第七十九頁，原審卷第七十頁），因與證人葉
    正忠自己先前於偵查中、證人王翁淑芬於原審中等之證述不
    符，不足採信。惟案發當晚，現場之交通三角錐是否如照片
    所顯示緊接紐澤西護欄擺放？亦或因下雨、塌方或有其他因
    素之影響而有所位移，再加上光線不足，致使告訴人未能注
    意到有無交通三角錐擺放？則已因事過境遷，又未能還原案
    發當時情形，也無其他證據可供調查，而無從查明，惟不論
    何種情形，被告就此部分均無應注意能注意而不注意之過失
    可言，附此敘明。
  (四)另按：(1)實際負責維修養護該路段之人，應注意道路施工所
    佈設之各項交通安全措施，均應經常保持其一定之位置及方
    向，於每日開工前及收工後均應巡查，工作期間亦應檢視，
    如有傾倒、短缺、轉向或損害者，應即扶正、補充或修復；
    且活動護欄移位須隨時扶正、擺齊，以維護道路施工期間之
    交通秩序，確保交通運行及施工作業安全，減少用路人之困
    惑，消弭事故成因；並應注意在路基掏空區域設置警示標誌
    ，且標誌應配合道路養護巡查制度，檢視標誌之完整性，在
    豪雨、洪水等各項天災或意外事故之後，應特別巡查，並立
    即對公路構造物作詳細檢查，以提醒汽、機車等行經該路段
    之用路人注意安全，避免撞擊護欄或跌入坑洞內肇事等情，
    為交通部於九十二年三月頒布交通技術標準規範公路類公路
    工程部「公路養護手冊」揭示可按，復為被告所不爭執（見
    原審卷第十五頁），並有前開公路養護手冊一份存卷足參（
    見偵查卷第三十四至二一四頁）。(2)六月四日晚上十一時發
    生告訴人在台三線三三○公里跌落路基掏空坑洞前，如上所
    述，被告在其負責養護之路段內，於接獲道路有坍方或有其
    他影響道路交通安全訊息時，均已儘快派員進行清除養護工
    作，並於前一天之六月三日下午清除道路坍方後下班時，在
    未能及時修復之路基掏空坑洞處即告訴人跌落處，亦擺放有
    紐澤西護欄、交通三角錐等相關警示標誌，且係緊接坑洞邊
    緣至少擺放有六個紐澤西護欄成一直線併排排列，而北邊第
    一塊紐澤西護欄係擺在距離坑洞北邊邊緣（即往嘉義方向、
    告訴人走近坑洞跌落之方向）約一塊多紐澤西護欄長度之處
    ，之前又放置有交通三角錐，充當警戒，距離路邊水泥護欄
    也僅只有六、七十公分寬之間隙，其間復有白色之道路路邊
    線，及紐澤西護欄、交通三角錐上所顯示之反光，可資警示
    ，衡諸常情，一般用路人在案發現場看到該等擺設，應可明
    瞭該處屬警示危險區域有安全顧慮不得隨意通行無疑。(3)另
    於六月四日下午，第五區養工處派員清除台三線三五八公里
    ＋七○○處之落石及巨木後，使全線通車，即未再接獲被告
    所養護路段內有何坍方或影響道路交通安全情事發生之訊息
    ，尤其三三○公里告訴人跌落路基掏空坑洞附近路段，在六
    月三日下午清除三二六公里至三三七公里之道路坍方後，更
    未接獲任何有關影響道路交通安全之通報，亦如前述。此外
    ，六月三、四日間，僅是山區有連續下雨，致使該路段內有
    零星坍方發生，且均已依規定立即清除完畢，另亦未接獲有
    豪雨、洪水等各項天災或意外事故之通報，是應尚無進行所
    謂特別巡查之必要。且「公路養護手冊」上，僅規定應注意
    「在路基掏空區域設置警示標誌」而已，至於應設置何種材
    質、型式之警示標誌？應如何擺放警示標誌？則未有具體硬
    性規定，因此只須所擺設之警示標誌足以引起一般用路人注
    意並明瞭警示危險之用意而避免通行該警示危險區域應即已
    足夠，至於是否使用特定材質、型式之警示標誌、如何擺放
    警示標誌，並無具體之限制規定，是應由被告綜合道路現況
    、交通流量、標誌器材、外在客觀環境及其他相關因素等為
    之判斷後，再依職權予以決定，非謂被告未使用何一特定材
    質、型式之警示標誌、及未如何擺放警示標誌，即認被告有
    過失。(4)再參酌本件事故發生前，告訴人於坍方處前四、五
    公尺即下車，有車子停於前方（按即證人陳善由所駕駛），
    下車時有看見紐澤西護欄，視線不清，其知道擺設紐澤西護
    欄，是警告該處不能通過的意思等情，為告訴人甲○○於原
    審中證述在卷（見原審卷第五十至五十二頁），益證被告於
    三三○公里告訴人跌落路基掏空坑洞處所擺設之警示標誌，
    應已足使一般用路人明瞭該處屬警示危險區域有安全顧慮不
    得隨意通行，且亦為告訴人所知悉無訛。
  (五)綜就上情參酌以觀，被告在其所負責養護之路段，應已盡其
    養護、及已在路基掏空區域設置足以引起一般用路人注意並
    明瞭應避免通行之警示危險標誌等之注意義務，之所以發生
    本件告訴人跌落受傷事故，純屬告訴人在現場為查看車輛是
    否可通過，即冒然從已擺設紐澤西護欄等警示標誌，與路邊
    水泥護欄又只有六、七十公分寬之間隙，且更明知屬不能通
    行之危險區域，從中穿越過去等情，為告訴人所陳明在卷（
    見交查卷第四八頁、第八十至八一頁，原審卷第五二、五六
    頁），因此告訴人之跌落受傷，應屬告訴人自己之過失所導
    致，與被告之注意義務無關，故就告訴人之受傷情節，被告
    並無應注意能注意而不注意之過失可言。
六、此外，又查無其他任何積極之證據，足認被告有何公訴意旨
    所載之過失犯行，從而應認被告之犯罪不能證明。原審判決
    未詳細勾稽全案證據調查所得，即判處被告過失傷害罪刑，
    容有未洽，被告上訴意旨亦執此指摘原判決不當，為有理由
    ，自應由本院將原判決撤銷，為被告無罪判決之諭知。
據上論結，應依刑事訴訟法第三百六十九條第一項前段、第三百
零一條第一項，判決如主文。
本案經檢察官羅清溪到庭執行職務。
中　　華　　民　　國　九十六　年　　八 　月　　十四 　日
                刑事第三庭  審判長法　官  陳  義  仲
                                  法　官  宋  明  蒼
                                  法　官  蘇  清  水
以上正本證明與原本無異。
不得上訴。
　　　　　　　　　　　　　　　  　書記官  陳  明  芬
中　　華　　民　　國　九十六　年　　八 　月　　十四 　日
